ACORDAO-COMPLETO-2414703

ACÓRDÃO 2091/2020 ATA 30/2020 - PLENÁRIO

VISTOS, relatados e discutidos estes autos de pedidos de reexame interpostos pelos srs. Luiz Otávio Oliveira Campos e Luiz Fernando Garcia da Silva, respectivamente Secretário Nacional de Portos e Secretário de Políticas Portuárias, em desfavor do Acórdão 2222/2019-TCU-Plenário, mantido pelo Acórdão 2889/2019-TCU-Plenário, 
ACORDAM os Ministros do Tribunal de Contas da União, reunidos em sessão do Plenário, ante as razões expostas pelo Relator, em:
9.1. conhecer dos pedidos de reexame interpostos pelos srs. Luiz Otávio Oliveira Campos e Luiz Fernando Garcia da Silva para, no mérito, negar-lhes provimento;
9.2. dar ciência desta deliberação aos recorrentes e ao Ministério da Infraestrutura.

Pedidos de reexame interpostos contra acórdão que aplicou multas aos recorrentes em razão de descumprimento de determinação imposta pelo TCU em processo de monitoramento de acórdão que fixou prazo imediata licitação para a exploração, mediante arrendamento, dos Armazéns XII e XVII e do T8  Terminal de Sal, após expirado o prazo de vigência pactuado, o qual, em nenhuma hipótese, deveria ser prorrogado.

Secretaria-Executiva do Ministério dos Transportes, Portos e Aviação Civil (Extinta).

3. Responsáveis/Recorrentes:
3.1. Responsáveis: Luiz Fernando Garcia da Silva (XXX.602.648-XX); Luiz Otávio Oliveira Campos (XXX.575.532-XX)
3.2. Recorrentes: Luiz Otávio Oliveira Campos (XXX.575.532-XX); Luiz Fernando Garcia da Silva (XXX.602.648-XX).

Aroldo Cedraz.

13.1. Ministros presentes: José Mucio Monteiro (Presidente), Walton Alencar Rodrigues, Benjamin Zymler (Relator), Augusto Nardes, Aroldo Cedraz, Raimundo Carreiro, Ana Arraes, Bruno Dantas e Vital do Rêgo.
13.2. Ministro que votou com ressalva: Raimundo Carreiro.
13.3. Ministro que alegou impedimento na Sessão: Aroldo Cedraz.
13.4. Ministros-Substitutos presentes: Marcos Bemquerer Costa, André Luís de Carvalho e Weder de Oliveira.

ACORDAO-COMPLETO-2427931

Acórdão 2536/2020 - Plenário

ACORDAO-COMPLETO-2519762

Acórdão de Relação 2846/2021 - Plenário

Acórdão de Relação

LUIZ FERNANDO GARCIA DA SILVA

BENJAMIN ZYMLER

Ministro-Substituto Marcos Bemquerer Costa.

Adoto como relatório a instrução elaborada por auditor da Secretaria de Recursos (peça 225) , que contou com a anuência da chefia imediata (peça 226) :
"Trata-se de pedidos de reexame interpostos por Luiz Otávio Oliveira Campos (R002-peça 193) e Luiz Fernando Garcia da Silva (R003-peça 206-213) , respectivamente, Secretário Nacional de Portos e Secretário de Políticas Portuárias, por meio dos quais se insurgem contra o Acórdão 2222/2019-TCU-Plenário, mantido pelo Acórdão 2889/2019-TCU-Plenário (peça 194) . O Acórdão recorrido foi prolatado na sessão de julgamento do dia 18/9/2019-Ordinária e inserto na Ata 36/2019-Plenário, rel. Ministro-Substituto Marcos Bemquerer Costa (peça 175) .
1.1. A deliberação recorrida apresenta o seguinte teor:
VISTOS, relatados e discutidos estes autos, constituídos por força do subitem 9.4 do Acórdão 1087/2018-TCU-Plenário, que cuidam especificamente da análise das razões de justificativa apresentadas em atenção às audiências determinadas pela aludida deliberação, proferida em processo de monitoramento do item 8.5.6 do Acórdão 392/2002-TCU-Plenário, alterado pelo Acórdão 156/2009-TCU-Plenário,
ACORDAM os Ministros do Tribunal de Contas da União, reunidos em Sessão Plenária, diante das razões expostas pelo Relator, em:
9.1. rejeitar as razões de justificativa apresentadas por Luiz Otávio Oliveira Campos (XXX.575.532-XX) e por Luiz Fernando Garcia Silva (XXX.602.648-XX) ;
9.2. aplicar, com fundamento no art. 58, §1º, da Lei 8.443/1992, as multas indicadas a seguir, fixando prazo de 15 (quinze) dias, a contar da ciência da notificação, para que comprovem, perante o Tribunal, o recolhimento das correspondentes quantias ao Tesouro Nacional, atualizadas monetariamente a partir do dia seguinte ao do término do prazo estabelecido, até a data do efetivo recolhimento, na forma da legislação em vigor:
	Responsável
	CPF
	Valor (R$) 

	Luiz Otávio Oliveira Campos
	XXX.575.532-XX
	R$ 20.000,00

	Luiz Fernando Garcia Silva
	XXX.602.648-XX
	R$ 18.000,00

9.3. autorizar, desde logo, a cobrança judicial da dívida, nos termos do art. 28, inciso II, da Lei 8.443/1992;
9.4. autorizar, desde logo, caso seja requerido, o pagamento das dívidas decorrentes em até 36 (trinta e seis) parcelas mensais e consecutivas, nos termos do art. 26 da Lei 8.443/1992 c/c o art. 217 do Regimento Interno do TCU, fixando-se o vencimento da primeira parcela em 15 (quinze) dias, a contar do recebimento da notificação, e o das demais a cada 30 (trinta) dias, devendo incidir sobre cada uma os encargos devidos, na forma prevista na legislação em vigor, alertando os responsáveis de que a falta de comprovação do recolhimento de qualquer parcela importará o vencimento antecipado do saldo devedor, nos termos do art. 217, § 2º, do Regimento Interno do TCU;
9.5. apensar estes autos ao TC Processo 011.765/1999-2;
9.6. dar ciência desta deliberação ao Ministério da Infraestrutura e aos responsáveis. (ênfases acrescidas) 
HISTÓRICO 
O presente processo foi constituído especificamente para realização das audiências determinadas no item 9.4. do Acórdão 1087/2018-TCU-Plenário, rel. Ministro Bruno Dantas, que julgou monitoramento do subitem 8.5.6. do Acórdão 392/2002-TCU-Plenário, rel. Ministro Walton Alencar Rodrigues (TC Processo 007.001/2013-4) , alterado pelo Acórdão 156/2009-TCU-Plenário, rel. Ministro Raimundo Carreiro, ambos emanados no âmbito do TC Processo 011.765/1999-2.
1.2. Naquele decisum foi determinado que, após expirado o prazo de vigência do 1º Instrumento de Retificação, Ratificação e Aditamento (9/2/2014) , a Companhia Docas do Estado de São Paulo (Codesp) licitasse e não prorrogasse, em nenhuma hipótese, o Contrato Pres 3/1999, firmado com a empresa Pérola S.A..
1.3. Após a deliberação, e antes da expiração da vigência do mencionado aditivo (9/2/2014) , foi determinado judicialmente que a Codesp se abstivesse de praticar qualquer ato administrativo tendente a extinguir o contrato de arrendamento, decisão que durou até novembro de 2016 após cassação da tutela pelo Tribunal Regional Federal da 3ª Região (TRF3) .
1.4. Entretanto, a extinta Secretaria Especial de Portos (SEP/PR) suspendeu, durante o ano de 2016, a licitação da área STS20 e determinou à Agência Nacional de Transportes Aquaviários (Antaq) que analisasse pedido de reequilíbrio econômico-financeiro realizado pela Pérola S.A., a qual apresentou proposta de repactuação do prazo contratual original que contemplasse o acréscimo do tempo necessário à amortização dos investimentos realizados, bem como dos aportes necessários à modernização do Armazém T8 e recomposição das perdas causadas pelo vendaval em 14/1/2009.
1.5. A Antaq, por sua vez, firmou entendimento de que não haveria óbices para que o Poder Concedente realizasse o processo licitatório da área STS20, ao passo que noticiou a extinção do Contrato Pres 3/1999 pela Resolução Antaq 3.495/2014, tendo notificado a Codesp e a Pérola S.A. para que, em virtude da decisão do TRF3 em novembro de 2016, celebrassem contrato de transição até a data limite de 14/8/2017, sob pena de lavratura de auto de infração e de adoção de medida cautelar de interdição em razão da ocupação irregular da área portuária.
1.6. Não obstante a determinação da Agência, a solução transitória só foi efetivada em 18/10/2017, que significou que a operação do terminal portuário ocorreu por quase 1 ano de forma precária, uma vez que não existia qualquer termo contratual ou outro instrumento formal. Diante desse fato, o Exmo. Relator a quo, Ministro-Substituto Marcos Bemquerer Costa, determinou, em decisão proferida no processo TC Processo 007.001/2013-4, a realização de inspeção no MTPA, na Antaq e na Codesp.
1.7. A inspeção na empresa pública foi realizada no processo TC Processo 034.411/2017-8. Nos aludidos autos, foi promovida audiência do então Diretor-Presidente da Codesp, notadamente pela mora em firmar contrato de transição com a empresa Pérola S.A., após cassada a decisão judicial que impedia a doca de praticar atos tendentes à extinção do contrato com a arrendatária. Rejeitadas as razões de justificativas apresentadas pelo dirigente, ele foi multado por este Tribunal, por meio do Acórdão 1277/2018-TCU-Plenário, rel. Ministro Bruno Dantas, mantido pelo Acórdão 600/2020-TCU-Plenário, rel. Ministro Benjamin Zymler, o qual conheceu e negou provimento a pedido de reexame.
1.8. Por seu turno, as questões relacionadas à demora na realização da licitação da área STS20, cuja atribuição era do MTPA e da Agência Reguladora, foram objeto de inspeção realizada no bojo do próprio TC Processo 007.001/2013-4. Por ocasião do Acórdão 1087/2018-TCU-Plenário, foi determinada a realização, em processo apartado constituído para esse fim, de audiência do Secretário Nacional de Portos e do Secretário de Políticas Portuárias, diante da desídia administrativa para efetivar a realização do certame, caracterizada, dentre outros fatos, pela suspensão dos preparativos para a licitação da área.
1.9. No que concerne ao referido monitoramento, após examinar as razões de justificativa defesa apresentadas, a unidade técnica considerou reprovável a conduta omissiva do então Secretário Nacional de Portos, ao deixar de realizar tempestivamente a licitação da área STS20 do Porto de Santos, bem como a do ex-Secretário de Políticas Portuárias ao suspender os preparativos para a licitação da aludida área, por meio do Ofício 135/2016, e propôs, no mérito, a aplicação da multa prevista no art. 58, IV, da Lei 8.443/1992. 
1.10. O Relator a quo, Exmo. Ministro-Substituto Marcos Bemquerer Costa, após minucioso exame, anuiu com a unidade técnica e incorporou seu parecer as suas razões de decidir, enfatizando que mesmo após decorridos mais de cinco anos e meio da extinção do contrato original e uma década depois da deliberação desta Corte, o novo contrato ainda não havia sido assinado, o que corrobora a morosidade no cumprimento da determinação ora monitorada, propondo, assim,  a aplicação da multa prevista no art. 58, §1º da Lei 8.443/1992, nos termos do Voto que fundamenta o Acórdão recorrido (peça 176) , posicionamento este que foi acompanhado pelo Pleno desta Corte de Contas.
1.11. Luiz Fernando Garcia da Silva interpôs, em seguida, embargos de declaração (R001-peça 190) , os quais foram conhecidos e rejeitados por meio do Acórdão 2889/2019-TCU-Plenário, rel. Ministro-Substituto Marcos Bemquerer Costa (peça 194) .
1.12. Irresignados com a decisão do TCU, os responsáveis interpuseram os presentes pedidos de reexame, que se fundamentam nas altercações que, adiante, passar-se-á a relatar.
EXAME DE ADMISSIBILIDADE 
Reiteram-se os exames preliminares de admissibilidade efetuados por esta Secretaria (peças 201 e 216) , ratificados pelo Exmo. Ministro Benjamin Zymler (peças 204 e 219) , que concluíram pelo conhecimento dos pedidos de reexame, nos termos do art. 48 da Lei 8.443/1992 c/c arts. 285 e 286, parágrafo único, do Regimento Interno/TCU, suspendendo os efeitos dos itens 9.1, 9.2 e 9.3 do Acórdão recorrido.
EXAME DE MÉRITO
Delimitação
1.13. Constitui objeto do presente recurso definir se os gestores não têm legitimidade passiva para responder pelo descumprimento de determinação desta Corte de Contas.
Da ausência de responsabilidade dos recorrentes.
1.14. Luiz Otávio Oliveira Campos requer a exclusão de sua responsabilidade e, alternativamente, a anulação da decisão por citação indevida, com fundamento nos seguintes argumentos (peça 193, p. 7-17) :
	a) alterca que foi condenado por conduta não mencionada no ofício citatório, pois nunca foi especificado que era acusado de ter determinado a suspensão do certame ou com relação à concessão de reequilíbrio econômico, o que caracteriza "desrespeito à ampla defesa"; 
	b) cita a Resolução TCU 170/2004 e solicita a anulação da decisão recorrida;
	c) objeta que ao recorrente somente pode ser imputada responsabilidade em relação às condutas mencionadas no ofício citatório;
	d) protesta que o "ofício citatório não descreve a conduta, razão pela qual toda a defesa do Recorrente foi sustentada na ocorrência de fatos que limitaram a sua conduta, tais como: mudanças nos cenários econômico e político; e necessidade de atualização dos estudos";
	e) coloca que "direcionou sua defesa para os impedimentos jurídicos, alheios a sua vontade que impediram a realização da licitação antes da data pré-estipuladas no cronograma, tais como" existência de medida liminar, necessidade de aprovação dos estudos pelo TCU, nova legislação e existência de novas áreas a serem licitadas;
	f) obtempera que "não foi caracterizada a ciência do recorrente acerca da decisão do TCU, que determinava a realização imediata da licitação", pois não há assinatura sua em nenhum dos ofícios;
	g) informa que exerceu o cargo de Secretário Nacional de Portos "por menos de dois anos";
	h) afirma que foi durante sua gestão, "a partir do final do ano de 2017, que a licitação se materializou";
	i) entende que o recorrente "apenas poderia ser responsabilizado se fosse cabalmente comprovados o locupletamento, o dolo e a má-fé" e que a atuação do recorrente "foi eminentemente política" e "não pode ser responsabilizado por condutas de seus subordinados".
1.15. Luiz Fernando Garcia da Silva obtempera que não é responsável por anos de "deferimento" do encerramento do ajuste com a arrendatária e que havia causa justificada para a suspensão da licitação, com fundamento nos seguintes argumentos (peça 206, p. 6-39) :
	a) informa acerca de todos os atos que fez para priorizar os estudos na área STS20 e que deixou a secretaria em janeiro de 2017, meses antes do contrato de transição ter sido efetivado em 18/10/2017;
	b) o resultado do processo de reequilíbrio econômico-financeiro contratual poderia influenciar no Edital do certame;
	c) havia a necessidade de atualizar os estudos de viabilidade técnica, econômica, ambiental e operacional, essenciais para a eficiência da licitação, pois a licitação ficou impedida, por decisão judicial por aproximadamente 3 anos, "período em que os estudos ficaram defasados e implicaram em nova remodelagem que garantisse a eficácia no arrendamento";
	d) estava vigente a liminar nos autos n. 0006657-66.2014.4.03.6104, em trâmite na 1ª Vara Federal de Santos/SP, que impossibilitava, segundo a defesa, a extinção do Contrato 3/99;
	e) o contexto da época contemplava a reestruturação do Ministério e impeachment da Presidente da República;
	f) coloca que esteve um curto período de tempo à frente da pasta ministerial e não por longo lapso de tempo;
	g) protesta ser "inafastável a aplicação do art. 28 da LINDB, eis que não há relação direta dos seus atos com o resultado impugnado";
	h) entende que o recorrente adotou providências em prol da Administração Pública, de boa-fé e com ausência de prejuízo.
	i) colaciona documentos às peças 207-213.
Análise:
1.16. No caso em apreço, a aplicação da multa fundamentou-se no art. 58, §1º, da LOTCU, em razão da injustificada falta de atendimento, a contento, de determinação desta Corte de Contas (subitem 8.5.6 do Acórdão 392/2002-TCU-Plenário, alterado pelo Acórdão 156/2009-TCU-Plenário) .
1.17. De fato, neste caso específico, a análise cabível a afastar a aplicação da multa reside na comprovação documental de que os recorrentes teriam, à época, tomado todas as medidas de sua alçada para assegurar o escorreito e o tempestivo cumprimento da determinação do TCU. 
1.18. Com efeito, caso se chegue à conclusão de que os argumentos, acostados aos autos pelos recorrentes, são hábeis o suficiente para comprovar a ação diligente destes, as multas que lhes foram cominadas, posto que tenham perdido seus suportes de validade, deverão ser relevadas, com fulcro no §2º do art. 268 do RITCU. 
1.19. A contrario sensu, evidentemente, se a argumentação carreada aos autos não se mostrar materialmente suficiente a evidenciar a conduta diligente dos recorrentes, as multas deverão ser mantidas.
1.20. Pondera-se que a conduta tipificada no art. 58, §1º, da LOTCU não comporta o exame ou não do elemento subjetivo da má-fé/boa-fé ou dolo daquele agente público, mas tão somente, a apuração objetiva do cumprimento ou descumprimento do comando da determinação encetada, sob pena de tornar letra morta os desígnios desta Egrégia Corte de Contas.
1.21. Insta ressalvar, inicialmente, que compete ao gestor dentro de suas atribuições legais observar as determinações do TCU ou, em havendo dificuldade administrativa, solicitar a prorrogação de prazos, adotando todas as medidas ao seu alcance para adimplir a referida determinação.
1.22. Os recorrentes foram punidos com multa, uma vez que essa Corte de Contas entendeu que as razões de justificativa apresentadas pelos gestores não foram suficientes para elisão das irregularidades a eles imputadas, uma vez que considerou reprovável a conduta omissiva e/ou comissiva dos ora recorrentes, então Secretário Nacional de Portos, Luiz Otávio Oliveira Campos, ao deixar de realizar tempestivamente a licitação da área STS20 do Porto de Santos, bem como a do ex-Secretário de Políticas Portuárias, Luiz Fernando Garcia da Silva, ora recorrente, ao suspender os preparativos para a licitação da aludida área, por meio do Ofício 135/2016.
1.23. No que tange à alegação de Luiz Otávio Oliveira Campos, então Secretário Nacional de Portos, de que "ofício citatório não descreve a conduta" por meio da qual lhe foi imputada responsabilidade, insta ressalvar que o Ofício 288/208- TCU/SeinfraPortoFerrovia, que determinou sua audiência, foi translúcido em comunicar a conduta atribuída ao recorrente, qual seja "a não realização da licitação da área STS20 do Porto de Santos, em afronta aos princípios da eficiência (CF art. 37, caput) , da razoável duração do processo (CF art. 5º, LXXVIII) " (ofícios de audiência às peças 20-21) , in verbis:
1. Cumprimentando-o cordialmente, informo que consoante Acórdão 1087/2018-TCU-Plenário, de 16/5/2018, de relatoria do Exmo. Ministro Bruno Dantas, proferido em processo de monitoramento, TC Processo 007.001/2013-4, foi determinada a audiência de Vossa Senhoria, em processo apartado constituído para esse fim, na qualidade de Secretário Nacional de Portos desde 11/4/2017, com fundamento no art. 43, inciso II, da Lei 8.443/1992 c/c o art. 250, inciso IV, do RI/TCU, para que, no prazo de 15 (quinze) dias, a contar da ciência desta comunicação, apresente razões de justificativa sobre: 
a) a não realização da licitação da área STS20 do Porto de Santos, em afronta aos princípios da eficiência (CF art. 37, caput) , da razoável duração do processo (CF art. 5º, LXXVIII) , tendo em vista haver determinação expressa do subitem 8.5.6 do Acórdão 392/2002-TCU-Plenário, alterado pelo Acórdão 156/2009-TCU-Plenário, para promoção imediata da licitação e para a não prorrogação, em nenhuma hipótese, do Contrato Pres/03.99, firmado com a SPE Pérola S.A. sem licitação prévia, para arrendamento de área abrangendo os Armazéns XII, XVII, T8 - Terminal de Sal e a área da antiga localização da Balança Rodoviária 23 da Codesp, após expirado o prazo de vigência pactuado mediante o Primeiro Instrumento de Retificação, Ratificação e Aditamento (9/2/2014) , possibilitando a perpetuação, de fato, da concessionária SPE Pérola S.A sob as mesmas condições contratuais do Contrato Pres/03.99, o que, no seu cerne, se tornou substancialmente o mesmo que a prorrogação não permitida pelo Acórdão supramencionado, configurando desídia administrativa. (ênfase acrescida) 
1.24. Cabe divisar, portanto, que os recorrentes foram ouvidos pela não realização da licitação da área STS20 do Porto de Santos, em afronta aos princípios da eficiência (CF art. 37, caput) , da razoável duração do processo (CF art. 5º, LXXVIII) e o descumprimento de determinação expressa do subitem 8.5.6 do Acórdão 392/2002-TCU-Plenário, alterado pelo Acórdão 156/2009-TCU-Plenário, para promoção imediata da licitação e para a não prorrogação, em nenhuma hipótese, do Contrato Pres/03.99, não havendo ausência de clareza nos fundamentos da audiência realizada, tão pouco descompasso entre a descrição dos atos citados no ofício citatório e a multa imposta, por meio do Acórdão recorrido.  
1.25. Em relação à decisão liminar suscitada, verifica-se que a referida decisão durou até novembro de 2016, quando teve sua tutela cassada pelo Tribunal Regional Federal da 3ª Região (TRF3) , até esse momento era primordial que o gestor estivesse adotando todas as medidas internas necessárias à realização da licitação, de forma que, quando do afastamento da decisão liminar, a determinação desta Corte de Contas pudesse ter sido satisfeita de forma efetiva e o mais célere possível.
1.26. Luiz Otávio Oliveira Campos sustenta a invalidade do ato de comunicação processual do TCU, por ausência de ciência pessoal, pois não há assinatura sua em nenhum dos ofícios.
1.27. Segundo o art. 22, inciso I, da Lei 8.443/1992, as comunicações realizadas pelo Tribunal devem observar a forma estabelecida no Regimento Interno do TCU. O artigo 179, inciso II, do RI/TCU estabelece que as comunicações processuais far-se-ão mediante carta registrada, com aviso de recebimento que comprove a entrega no endereço do destinatário ou de seu representa legal constituído, comando reiterado nos artigos 3º, inciso III, e 4º, inciso II, da Resolução - TCU 170, de 30/6/2004, que disciplina a expedição das comunicações processuais pelo Tribunal de Contas da União.
1.28. Observa-se que não é necessária a entrega pessoal das comunicações processuais realizadas pelo TCU, razão pela qual o aviso de recebimento não precisa ser assinado pelo próprio destinatário. 
1.29. Portanto, o então Secretário Nacional de Portos não deveria receber toda documentação destinada à unidade jurisdicionada, mas como autoridade competente tem o dever de acompanhar todas as determinações desta Corte de Contas dirigidas à unidade jurisdicionada, não cabendo invocar a ausência de ciência pessoal como salvo conduto para sua omissão.
1.30.   O recorrente, então Secretário Nacional de Portos (gestão 2017-2019) , afirma que durante sua gestão, "a partir do final do ano de 2017", a licitação teria sido realizada. Neste específico ponto assiste razão ao recorrente. Todavia, isto por si só não o socorre.
1.31. Observa-se que caberia ao recorrente dar andamento em todos os procedimentos internos para viabilizar o procedimento licitatório no mais curto prazo possível, e não criar imbróglios que postergassem sua realização, uma vez que a liminar foi cassada em 23/11/2016 e a assinatura do novo contrato, após a licitação, só ocorreu em fevereiro de 2019, ou seja, depois de mais de dois anos do levantamento da medida acautelatória.
1.32.  Diante do exposto, embora em 24/7/2018, tenha sido publicado o Edital de Leilão 6/2018-ANTAQ, durante os mais de vinte meses entre cassação da liminar e a publicação do instrumento convocatório, não se identificou a oportuna atuação do MTPA para tornar efetiva a licitação da referida área em prol do cumprimento da determinação em questão.
1.33. Conclui-se, deste modo, que não se pode afastar a responsabilidade do gestor ocupante do cargo, que deixou de realizar o ato administrativo, única e exclusivamente com a premissa de que ocupou a função por pouco tempo, seja por dias, meses ou anos, pois ao adotar tal excludente, tornaria desprovido de responsabilidade o ocupante daquele cargo, responsabilidade que não se inicia após dois, três anos de gestão, mas do momento em que o responsável toma posse de determinado cargo.
1.34. Luiz Fernando Garcia da Silva, no desempenho de seu cargo público, atuou de forma a criar obstáculo à consecução dos procedimentos internos da licitação, pois por meio do Ofício 135/2016/SPP/SEP/PR, por ele subscrito, determinou a paralisação dos procedimentos atinentes a fase interna da licitação, quando, em verdade, deveria estar atuando de forma diligente para impulsionar os preparativos do certame.
1.35. Nesse sentido, a alegação que visa "a aplicação do art. 28 da LINDB, eis que não há relação direta dos seus atos com o resultado impugnado" se mostra contrária a realidade dos fatos, pois foi punido por uma conduta comissiva, a qual teve relação direta com o atraso nos procedimentos para a documentação que fundamenta a realização do certame, gerando novo empecilho à sua fase interna, como bem aclarou o Exmo. Ministro Relator a quo, quando proferiu o Voto que fundamentou o Acórdão 2889/2019-TCU-Plenário (peça 195, p. 3) :
19. Por fim, no que tange à alegada ausência de fundamentação quanto a dolo ou erro grosseiro do embargante, tampouco vislumbro acatá-la. Em que pese o acórdão embargado não mencione expressamente o dolo ou erro grosseiro como condicionantes à imputação de responsabilidade ao gestor por seus atos decisórios, pode-se depreender da decisão que a conduta do secretário, nos dizeres da unidade instrutora, "em vez de resguardar a administração pública, na realidade, resultou na perpetuação da então arrendatária em um terminal obtido sem licitação e retardou eventual leilão em que a União poderia contratar nova entidade em um cenário concorrencial, assim como arrecadar determinado valor de outorga."
20. Além disso, o fato de o embargante ter agido de modo diverso ao exigido, ao suspender a licitação, em flagrante desobediência a decisões desta Corte (especialmente o Acórdão 156/2009-TCU-Plenário) e, ainda, ter conduzido a situação de modo contrário aos entendimentos da Antaq, da AGU e da própria SEP/PR em relação ao pedido de recomposição do equilíbrio econômico-financeiro do contrato, configura claro erro grosseiro, apto a atrair a responsabilidade questionada nos autos.
1.36. Insta ressalvar que esta Corte de Contas admoestou por diversas vezes e por longo período de tempo a unidade jurisdicionada, uma vez que fora feita determinação a Companhia Docas do Estado de São Paulo (Codesp) para que fizesse a devida licitação da área STS20 e não prorrogasse, em nenhuma hipótese, o Contrato Pres 3/1999, firmado com a empresa Pérola S.A, após expirado o prazo de vigência do Primeiro Instrumento de Retificação, Ratificação e Aditamento (9/2/2014) , não cabendo, portanto, reiterar indefinidamente as determinações desta Corte de Contas para que a unidade jurisdicionada siga a lei, enquanto os anos de contratações ilegais vão se acumulando.
1.37. No que concerne às modificações na estrutura do Governo Federal, de fato, em maio de 2016, foi editada a Medida Provisória 726, que extinguiu a Secretaria Especial de Portos da Presidência da República (SEP/PR) e a fundiu na estrutura do antigo Ministério dos Transportes, criando, assim, o então MTPA. Além do mais, pouco tempo depois, no fim de agosto de 2016, a Administração Pública Federal passou por um período de profunda reestruturação de governo, em face do processo de impeachment da então Presidente da República. Ainda em reestruturação, o Governo Federal, por meio da Lei 13.334, de 13/9/2016, redefiniu as competências da Secretaria de Programas de Parcerias de Investimentos (SPPI) e da Empresa de Planejamento e Logística (EPL) e criou o Programa de Parcerias de Investimento (PPI) .
1.38. O recorrente, então Secretário de Políticas Portuárias, alega, outrossim, que assumiu a Secretaria em fevereiro de 2016, permanecendo no cargo até janeiro de 2017, e que durante sua gestão, "a partir do final do ano de 2017", a licitação teria sido realizada. No entanto, independentemente de ter permanecido por 1 ano ou até mesmo por alguns meses, caberia ao recorrente dar andamento em todos os procedimentos internos para viabilizar o certame licitatório no mais curto prazo possível, e não criar barreiras e novas solicitações que postergassem sua realização.
1.39. Nesse sentido, a ação direta do recorrente determinando a suspensão dos preparativos para a licitação da área STS20, por meio do Ofício 135/2016/SPP/SEP/PR, de 1º de abril de 2016, impediu o prosseguimento dos preparativos internos e o adimplemento da determinação desta Corte de Contas.
1.40.  De igual sorte, quando Luiz Fernando Garcia da Silva alega que o resultado do processo de reequilíbrio econômico-financeiro contratual poderia influenciar no Edital do certame ou que havia a necessidade de atualizar os estudos de viabilidade técnica, econômica, ambiental e operacional, essenciais para a eficiência da licitação, cabe rememorar que, desde 2013, a Antaq e a própria SEP/PR haviam sido uníssonas ao confirmar que não se vislumbrava a necessidade de acréscimo de prazo para o caso em análise, tampouco a possibilidade de indenização dos investimentos realizados na reconstrução dos armazéns.
1.41. Logo, já existia, posicionamento da Agência Reguladora e da AGU contrários à improcedência do reequilíbrio, os quais consubstanciavam entendimento técnico e jurídico suficiente incompatível com a conduta de fato adotada pelo secretário de suspender a licitação, por meio do Ofício 135/2016, ação que resultou na aplicação da multa contestada.
1.42. Destarte, a atuação do administrador público não se pauta somente pelas vedações expressas dos órgãos de controle, mas pelos limites demarcados na legislação e pela supremacia do interesse público.  
1.43. Reafirma-se que não prospera a alegação de que a Advocacia-Geral da União - AGU jamais havia se posicionado sobre a improcedência do reequilíbrio e contra a suspensão da licitação. Ao percorrer os autos, resta claro, pela simples leitura das Informações 53/2016/SJUR/CGU/AGU e 62/2015/ASJURSEP/CGU/AGU (peças 13-14) , a manifestação do órgão pela não aplicabilidade do instituto da recomposição do equilíbrio econômico-financeiro no caso concreto, bem como pela não prorrogação do contrato firmado com a Pérola S.A.
1.44. Por conseguinte, os recorrentes não precisavam aguardar indefinidamente por manifestações definitivas, seja da SEP/PR e/ou da Antaq, os quais já haviam inclusive se manifestado (peças 165-166) , ou de outros órgãos, para dar andamento aos procedimentos administrativos cabíveis, sem delongas injustificadas, e dar cumprimento efetivo à determinação desta Corte de Contas, a qual, primordialmente, resguardava o interesse público em situação sabidamente irregular e que perpassou quase duas décadas de administração pública, tendo sido inclusive alertada e adomestada por esta Corte de Contas há mais de uma década.
1.45. Note-se que a atuação dos recorrentes, contrária ao interesse público, foi detidamente explicitada por meio do Voto que fundamenta o Acórdão recorrido (peça 176, p. 4-5) :
29. No que tange à alegada dificuldade proveniente das seguidas alterações na estrutura governamental e, consequentemente, das mudanças no cenário político e econômico do nosso país, os argumentos também não socorrem o responsável, haja vista o longo lapso temporal entre a reestruturação (que culminou na criação do Programa de Parcerias de Investimento - PPI, em setembro de 2016) , a previsão de atualização dos estudos (dezembro de 2017) e a data provável assinatura do novo ajuste (fevereiro de 2019) .
30. Observo que, em consequência de todo esse imbróglio, houve um potencial diferimento de aproximadamente cinco anos do termo estabelecido para o encerramento do ajuste celebrado com a empresa Pérola, não obstante a decisão do TCU em sentido oposto. 
31. Além disso, como bem pontuou a SeinfraPortoFerrovia, mesmo antes da cassação da tutela de urgência, em novembro de 2016, já seria plenamente possível ao Ministério adotar os procedimentos relativos à fase interna da licitação, uma vez que a suspensão não incidia sobre os atos prévios de uma futura licitação que, poderia, possivelmente, até incluir tal prazo de recomposição, caso assim fosse a decisão de mérito do processo judicial. 
32. Vale acrescentar, ademais, que não prospera o argumento da desvinculação entre a prorrogação ordinária do Contrato Pres 3/1999 e a possibilidade de devolução de prazo contratual, ou da perspectiva de indenização como forma de reequilíbrio econômico-financeiro, justamente pelo consenso já existente entre Antaq e SEP/PR no sentido de que não seria necessário qualquer acréscimo na vigência da avença, assim como também se rechaça a alternativa de reparação dos investimentos realizados na reconstrução dos armazéns.
33. Da mesma forma, concordo com a SeinfraPortoFerrovia no sentido de não acatar as razões de justificativa no que tange à alegada ausência de prejuízo ao trâmite licitatório em razão da suspensão do certame determinada pelo já mencionado Ofício SEP 135/2016, uma vez que havia decisão liminar subsistente.
34. De fato, como já discorri no Voto condutor do Acórdão que determinou as presentes audiências (Acórdão 1087/2018-TCU-Plenário) , foi concedida antecipação de tutela pelo Juízo de primeiro grau no final de 2013 para impedir que a Codesp tomasse qualquer providência "tendente à extinção do contrato de arrendamento antes de findado o prazo de recomposição". 
35. Destaco que a ação originária fora ajuizada com o objetivo de ver reconhecido o direito à recomposição do prazo dispendido com as obras emergenciais efetuadas no Armazém XII, cerca de 26,5 meses, em virtude da paralisação das atividades por caso fortuito (granizo, fortes chuvas e vendavais ocorridos em janeiro de 2009) .
36. Contudo, reitero que o impedimento determinado ao Poder Concedente abrangia quaisquer providências tendentes à extinção do contrato antes de findado o prazo de recomposição, o que não se confunde com atos preparatórios para licitação futura. Assim, nesse ponto, resta claro que o poder concedente quedou inerte, ciente, desde 2009, das medidas que teria que tomar a fim de licitar a área STS20.
37. Como é cediço, em novembro de 2016, a Quarta Turma do Tribunal Regional Federal da 3ª Região, por maioria, deu provimento ao agravo de instrumento interposto pela União para o fim de reformar a referida decisão de antecipação dos efeitos da tutela.
38. Como consignei no voto condutor do Acórdão 1087/2018-TCU-Plenário, após a cassação da liminar era imprescindível a adoção de providências imediatas com vistas à licitação da área. O Memorando 49/2017/CGCC/DOUP/SNP, de 19/6/2017 (peça 125, pp. 9-10 do TC Processo 007.001/2013-4) , registrou que, segundo a Empresa de Planejamento e Logística S.A. (EPL) , a área em comento teria edital publicado em 25/7/2018 e contrato assinado em 1°/2/2019. 
39. Embora as notícias mais recentes deem conta de que a área STS20 tenha sido enfim licitada (há ainda contrato de transição vigente) , reputo, em linha com a análise da unidade instrutora, que durante o longo lapso temporal entre a cassação da liminar e a adjudicação do objeto à licitante vencedora, "não se identificou a oportuna atuação do MTPA para o deslinde da licitação da referida área em prol do cumprimento da determinação em monitoramento". Pelo contrário, detectou-se expressiva e infundada lentidão, mormente ao considerar que a determinação do TCU existe desde 2002 e que já se poderia ter reiniciada a atualização dos estudos mesmo antes de novembro de 2016.
40. Dessa forma, entendo que a omissão do ex-Secretário Nacional de Portos foi determinante para a morosidade descabida demonstrada ao longo dos parágrafos anteriores, ensejando a permanência da concessionária SPE Pérola S.A no terminal STS20, em afronta à determinação deste Tribunal. (ênfase acrescida) 
1.46. Destaca-se que a jurisprudência desta Corte de Contas consolidou-se no sentido de que não seria razoável responsabilizar os agentes políticos por irregularidades de natureza meramente operacional. A imputação de responsabilidade a tais autoridades, contudo, seria possível, razoável e necessária nos casos de "irregularidades grosseiras, avaliadas sob enfoque amplo, ocorridas na condução de assuntos de sua competência", nos termos do Voto condutor do Acórdão 213/2002-TCU-Plenário, da lavra do eminente Ministro Benjamin Zymler.
1.47. Percebe-se, portanto, que o fato de alguém ser agente político não implica, de per si, sua isenção de qualquer responsabilidade por irregularidades perpetradas em sua gestão. Pelo contrário, é perfeitamente possível essa responsabilização, desde que comprovado que o agente tenha contribuído de alguma forma para as irregularidades, ou que delas teve conhecimento, ou, ainda, que houve alguma omissão grave de sua parte (v. g. Acórdão 2938/2019-TCU-Primeira Câmara, rel. Ministro Aroldo Cedraz, 8.810/2019-TCU-1ª Câmara, rel. Ministro Bruno Dantas, 14.579/2019-TCU-1ª Câmara, rel. Ministro-substituto Weder de Oliveira, 3.479/2019-TCU-2ª Câmara, rel. Ministro-substituto André Luís de Carvalho, 8.710/2019-TCU-2ª Câmara, rel. Ministra Ana Arraes, 2.800/2019-TCU-Plenário, rel. Ministro-substituto Marcos Bemquerer Costa, 2.769 e 2.770/2019-TCU-Plenário, rel. Ministro Benjamin Zymler) .  
1.48. Advirta-se, outrossim, que a Decisão 180/1998-TCU-1ª Câmara, rel. Ministro Carlos Átila, paradigma nesta Corte de Contas a divisar a atuação política daquela gerencial, ao ser aplicada a determinados agentes políticos não pode se furtar a adentrar no caso concreto.
1.49. Deste modo, o TCU, ao se debruçar sobre os fatos encontrados, tem a obrigação de colher os indícios existentes e esmiuçá-los, a fim de separar as situações em que o mandatário, apesar de não ter firmado os atos ilegais, tenha sobre eles influência decisiva.
1.50. Nesse sentido, o afastamento da responsabilidade de determinado agente público sob o manto da caracterização de sua atuação como agente político ocorre sob a ótica da excepcionalidade e da impossibilidade de se estabelecer a correlação entre a prática de ato omissivo ou comissivo de sua parte e o dano causado ao Erário, precipuamente pela dificuldade administrativa que o cargo ocupado pelo agente impõe no enfretamento diário das questões operacionais de sua gestão.
1.51. Situação diversa da encontrada no caso concreto, na qual os recorrentes não atuaram a contento para determinar a realização dos atos preparatórios de forma efetiva para garantir a licitação no mais curto prazo, atuação esta que independia do desenrolar da ação judicial suscitada. 
1.52. Destarte, não cabe aventar que "não pode ser responsabilizado por condutas de seus subordinados", sem apresentar qualquer prova de quais subordinados teriam se insubordinado contra suas determinações expressas que visavam o cumprimento do decisum em questão.
1.53. Ressalte-se, portanto, o que se almeja atingir com a punição aplicada, primordialmente, é reprimir e coibir atitudes semelhantes às encontradas nas gestões em questão. 
1.54. O fato de os administradores alegarem ter agido com suporte na boa-fé não os torna imunes à censura do Tribunal, bem como o fato de não ter sido comprovada a má-fé dos recorrentes não altera a ánalise a ser feita por esta Corte de Contas, que leva em consideração, de forma objetiva, a atuação do gestor público que tenha deixado de dar cumprimento à decisão do Tribunal, sem motivo justificado, cabendo ao TCU, no exercício de sua competência constitucional, admoestar os agentes públicos que tenham se omitido em adimplir os desígnios desta Corte de Contas por meio da aplicação da multa prevista em sua Lei Orgânica, nos exatos termos do que fora feito na decisão atacada.
1.55. Note-se que o TCU tem o poder-dever de aplicar a multa prevista no art. 58, §1º, da LOTCU, sempre que verificar a ação insuficiente ou a inação do gestor público em cumprir determinação desta Corte de Contas, a fim de possibilitar o exercício efetivo do controle externo, subsunção que diverge do entendimento de que "apenas poderia ser responsabilizado se fosse cabalmente comprovados o locupletamento, o dolo e a má-fé", por ser indiferente para a subsunção da aplicação da multa no caso concreto a existência ou não do locupletamento por parte do gestor por não constar da norma legal em abstrato tal exigência.
CONCLUSÃO
Da análise anterior, conclui-se que as medidas administrativas adotadas pelos gestores não foram suficientes para cumprir a determinação desta Corte de Contas, apesar de todos os alertas emanados desta Casa, o que se subsome à previsão legal do art. 58, § 1º, da Lei 8.443/1992.
1.56. Ante o exposto, não foi trazido aos autos nenhum argumento que detenha o condão de modificar o julgado de origem, Acórdão 2222/2019-TCU-Plenário, mantido pelo Acórdão 2889/2019-TCU-Plenário, motivo por que este não está a merecer reforma, devendo ser, por consequência, prestigiado e mantido.
PROPOSTA DE ENCAMINHAMENTO
Ante o exposto, submetem-se os autos à consideração superior, propondo-se, com fundamento nos art. 48 da Lei 8.443/1992 c/c arts. 285 e 286, parágrafo único, do Regimento Interno/TCU: 
a) conhecer dos pedidos de reexame interpostos por Luiz Fernando Garcia da Silva (CPF XXX.602.648-XX) e Luiz Otávio Oliveira Campos (CPF XXX.575.532-XX) e, no mérito, negar-lhes provimento;
b) dar ciência do Acórdão que for prolatado às entidades/órgãos interessados, aos recorrentes e ao Ministério da Infraestrutura, ressaltando-se que o Relatório e o Voto que o fundamentarem podem ser consultados no endereço www.tcu.gov/acordaos, no dia seguinte ao de sua oficialização."
É o relatório.

Luiz Rodrigues Wambier (OAB/PR 7.295), Jorge Ulisses Jacoby Fernandes (OAB/DF 6.546), Patrícia Yamasaki (OAB/PR 34.143), Natascha Schmitt (OAB/PR 45.446), Rodrigo Rodrigues Alves de Oliveira (OAB/DF 32.653), Murilo Queiroz Melo Jacoby Fernandes (OAB/DF 41.796) e outros.

Não atuou.

MONITORAMENTO DE DETERMINAÇÃO. ATRASO INJUSTIFICADO PARA LICITAÇÃO DA ÁREA STS20 NO PORTO DE SANTOS. PROCESSO APARTADO. AUDIÊNCIAS. REJEIÇÃO DAS RAZÕES DE JUSTIFICATIVA. MULTA. EMBARGOS DE DECLARAÇÃO CONHECIDOS E REJEITADOS. PEDIDOS DE REEXAME. CONHECIDOS. ELEMENTOS INCAPAZES DE MODIFICAR O JUÍZO FORMADO. NÃO PROVIMENTO.

MONITORAMENTO (MON)

Secretaria de Recursos (SERUR); Secretaria de Fiscalização de Infraestrutura Portuária e Ferroviária (SeinfraPor).

Preliminarmente, conheço dos recursos em apreço, eis que preenchidos os requisitos de admissibilidade necessários à espécie. 
2.	Trata-se de pedidos de reexame interpostos pelos srs. Luiz Otávio Oliveira Campos e Luiz Fernando Garcia da Silva, respectivamente Secretário Nacional de Portos e Secretário de Políticas Portuárias, em desfavor do Acórdão 2222/2019-TCU-Plenário, mantido pelo Acórdão 2889/2019-TCU-Plenário (embargos de declaração) . Ambas as deliberações foram relatadas pelo Ministro-Substituto Marcos Bemquerer, em substituição ao Ministro Bruno Dantas. 
3.	Os recorrentes foram multados em R$ 20.000,00 (sr. Luiz Otávio Oliveira Campos) e R$ 18.000,00 (sr. Luiz Fernando Garcia da Silva) , com fundamento no art. 58, §1º, da Lei 8.443/1992, diante da desídia administrativa para efetivar licitação da área STS20 localizada no Porto de Santos, de aproximadamente 27.600 m², abrangendo os armazéns XII, XVII e T-8 (Terminal de Sal) . A área, vocacionada para a movimentação de granéis sólidos, era ocupada, na época, pela Pérola S/A em decorrência do Contrato Pres/03/99. 
I - Dos fatos
4.	Em 1988 a Companhia Docas do Estado de São Paulo (Codesp) firmou dois contratos para arrendamento de áreas do Porto de Santos. O Contrato 55/88, celebrado com Salmac Comércio, Indústria, Exportação e Importação S.A., previa a exploração, pelo prazo de um ano, a partir de 1º/3/1988, da área total do Armazém XVII (9.200 m²) . O Contrato 53/88, celebrado com a Companhia Industrial do Rio Grande do Norte (Cirne) , na mesma data e com vigência idêntica, destinava-se à exploração do Armazém XII, de aproximadamente 9.200 m². Tratava-se, na verdade, de meras dilações, pois o arrendamento das instalações portuárias por essas empresas data de 1947.
5.	Na época da celebração do negócio jurídico (1988) , estava vigente o Decreto 59.832/1966, que proibia a possibilidade de o arrendamento ser contratado por prazo superior a dez anos, mas permitia prorrogações, desde que houvesse atualização dos valores pagos à autoridade portuária. Ou seja, em que pese a vigência anual, a Codesp entendia que os ajustes poderiam ser prorrogados sucessivas vezes, transformando-se em instrumentos de duração indefinida. Lembro neste ponto que tanto o Decreto-lei 2.300/1986 (art. 47) quanto a Lei 8.666/1993 (art. 57, § 3º) , que revogou aquela norma, vedam expressamente a existência de contratos por prazo indeterminado.
6.	Posteriormente, em substituição aos Contratos 53/88 e 55/88, a Codesp celebrou um único negócio jurídico (Contrato Pres/03/99) com a sociedade de propósito específico Pérola S/A, SPE cujos acionistas eram, na época, as empresas Salmac e Cirne, tendo por objeto o arrendamento de área de aproximadamente 27.600 m², abrangendo os armazéns XII, XVII e T-8 (Terminal de Sal) , pelo prazo de 15 anos, prorrogável uma única vez, por no máximo período igual ao originalmente contratado. Em 1999 já estava em vigor o regime jurídico para a exploração dos portos organizados e das instalações portuárias instituído pela Lei 8.630/1993.
7.	Apenas a título de informação, em novembro de 2018 a composição acionária da Pérola S/A era distribuída entre a Nutrien Ag Solutions Indústria e Comércio de Produtos Agrícolas Ltda. (58%) , produtora de fertilizantes de origem canadense; a Ultrabulk A/S (20%) , grupo dinamarquês de transporte marítimo de carga de longa distância; a Rodrimar S/A Terminais Portuários e Armazéns Gerais (20%) , empresa atualmente em recuperação judicial e cujo acionista controlador (sr. Antônio Celso Grecco) foi preso pela Polícia Federal acusado de pagamento de propina para, em troca, suas empresas receberem benefícios na área portuária; e as empresas Salmac e Cirne, cada uma com participação de 1% do capital social. 
8.	O TCU realizou auditoria na Companhia Docas do Estado de São Paulo naquele ano (1999) , assunto tratado no TC Processo 011.765/1999-2, Rel. Min. Walton Alencar, oportunidade em que identificou duas graves irregularidades: i) o Contrato Pres/03/99, que incorporou área  não prevista nos instrumentos anteriores (Terminal do Sal) , não foi precedido da obrigatória licitação (art. 4º, inciso I, da Lei 8.630/1993) ; e ii) os contratos anteriores (53/88 e 55/88) estavam extintos a partir de 1993, pois a Lei 8.630/1993, ao mesmo tempo em que passou a permitir uma única prorrogação contratual (art. 4º, § 4°, XI) , exigia que os ajustes vigentes fossem adaptados à nova norma (art. 48) . Eis os dispositivos legais mencionados:
        Art. 4° Fica assegurado ao interessado o direito de construir, reformar, ampliar, melhorar, arrendar e explorar instalação portuária, dependendo:
        I - de contrato de arrendamento, celebrado com a União no caso de exploração direta, ou com sua concessionária, sempre através de licitação, quando localizada dentro dos limites da área do porto organizado; (...) 
        § 4° São cláusulas essenciais no contrato a que se refere o inciso I do caput deste artigo, as relativas: (...) 
        XI - ao início, término e, se for o caso, às condições de prorrogação do contrato, que poderá ser feita uma única vez, por prazo máximo igual ao originalmente contratado, desde que prevista no edital de licitação e que o prazo total, incluído o da prorrogação, não exceda a cinquenta anos; (...) 
        Art. 48. Os atuais contratos de exploração de terminais ou embarcadores de uso privativo deverão ser adaptados, no prazo de até cento e oitenta dias, às disposições desta lei, assegurado aos titulares o direito de opção por qualquer das formas de exploração previstas no inciso II do § 2° do art. 4° desta lei." (Destaques acrescidos) 
9.	Em acréscimo, o Tribunal concluiu que, a partir de 1993, as empresas continuaram ocupando as áreas e operando ilicitamente sem cobertura contratual. Diante desses fatos, no Acórdão 392/2002-TCU-Plenário fixou prazo para que a Companhia Docas de São Paulo (Codesp) adotasse as providências necessárias ao exato cumprimento da Lei 8.666/1993, consistente na declaração de nulidade do Contrato Pres/03/99, em face de haver sido celebrado sem prévia licitação, e na promoção de imediata licitação para exploração, mediante arrendamento, dos Armazéns XII e XVII, e do Terminal de Sal (T8) . 
10.	Ao analisar os pedidos de reexame interpostos por diversos interessados, dentre os quais a Salmac e a Cirne, o Plenário, por meio do Acórdão 156/2009 (Rel. Min. Raimundo Carreiro) , ratificou o entendimento de que os Contratos Pres/53/88 e 55/88 não poderiam ser substituídos pelo Contrato Pres/03/99, uma vez que são diversas as partes e os objetos envolvidos. 
11.	Todavia, o Colegiado deu parcial provimento ao apelo das empresas para tornar insubsistente a necessidade de declaração de nulidade do Contrato Pres/03/99 e para alterar a ordem de licitação imediata das áreas. De acordo com o novo entendimento, o certame só deveria ser realizado após o término da vigência contratual, isto é, 9/2/2014. Eis a parte dispositiva, no trecho que interessa:
"9.3. dar provimento parcial às empresas Salmac - Comércio Indústria, Importação e Exportação S.A. e Cirne - Companhia Industrial do Rio Grande do Norte, de modo a tornar insubsistente o subitem 8.5.5., adotando-se, para o subitem 8.5.6. do acórdão recorrido, a seguinte redação:
'8.5.6. promoção de imediata licitação para a exploração, mediante arrendamento, dos Armazéns XII e XVII e do T8 - Terminal de Sal, após expirado o prazo de  vigência atualmente pactuado mediante o Primeiro Instrumento de Retificação, Ratificação e Aditamento ao Contrato Pres/03.99 (09/02/2014) , o qual, em nenhuma hipótese, deve ser prorrogado;'" (Destaques acrescidos) 
12.	Essa mudança foi justificada em razão de acordo judicial firmado entre a Codesp e as arrendatárias, no qual, na hipótese de o TCU determinar a extinção do contrato, a autoridade portuária (Codesp) se obrigaria a ressarcir os investimentos realizados pelas empresas e não amortizados ao longo do contrato. Como consignado pelo Relator à época, Min. Raimundo Carreiro, a intenção seria evitar imbróglios jurídicos prejudiciais à Administração, resultantes de questionamentos sobre o montante de investimentos não amortizados ao longo do contrato. 
13.	Assim, o TCU autorizou a permanência da Pérola S/A nos armazéns XII, XVII e T-8 (Terminal de Sal) até o dia 9/2/2014.
14.	Para monitorar o cumprimento da determinação proferida no Acórdão 392/2002-TCU-Plenário, modificada pelo Acórdão 156/2009-TCU-Plenário, o TCU autuou o TC Processo 007.001/2013-4, inicialmente sob a relatoria do Min. Raimundo Carreiro. Todavia, diante de sua eleição à Presidência do Tribunal em 2016 (RITCU, art. 152) e da declaração de impedimento do sucessor (Min. Aroldo Cedraz) , foi sorteado Relator o Min. Bruno Dantas.  
15.	Contemporâneo ao início do mencionado monitoramento, o novo marco legal do setor portuário, consubstanciado na Medida Provisória 595/2012, posteriormente convertida na Lei 12.815/2013, passou a prever dois mecanismos para alavancagem de investimentos na ampliação da infraestrutura portuária e no aumento da eficiência operacional, medidas que contribuem para a redução de custos para os usuários. São eles: novos arrendamentos (via licitação) e as prorrogações antecipadas de contratos de arrendamento vigentes.
16.	Influenciada pelas decisões do TCU, a Secretaria Especial de Portos e a Agência Nacional de Transportes Aquaviários (Antaq) publicaram ao menos três portarias em fevereiro, março e junho de 2013, oportunidade em que incluíram a área STS20 no primeiro bloco prioritário que deveria ser objeto de estudos de viabilidade técnica, econômica e operacional com vistas à realização de novo arrendamento. 
19.	Concomitante ao avanço do poder público nos atos preparatórios à realização do novo arrendamento, a sociedade de propósito específico Pérola S/A buscava, em ao menos três frentes (junto ao TCU, ao Poder Judiciário e ao poder concedente/agência reguladora) , sua permanência nas áreas referentes aos armazéns XII, XVII e T-8 (Terminal de Sal) , localizados no Porto de Santos/SP.  
20.	A arrendatária requereu (em 26/8/2013) a este Tribunal reequilíbrio contratual justificando que, em janeiro de 2009, teria ocorrido significativo dano às instalações do Armazém XII, causado por fortes chuvas, granizos e vendavais (caso fortuito) na região, circunstância que ocasionou a paralisação das atividades por cerca de 26,5 meses e a necessidade de realização de investimentos na recuperação da estrutura. 
21.	O Relator na época, Min. Raimundo Carreiro, chegou a deferir, em 30/8/2013, medida liminar suspendendo da audiência pública prevista para aquele dia, envolvendo a área STS20, até que esta Corte de Contas se manifestasse conclusivamente quanto ao mérito do monitoramento (TC Processo 007.001/2013-4) , especialmente no que concerne à restituição de prazo contratual de 26,5 meses e ao desequilíbrio econômico-financeiro supostamente existente. Todavia, submetida a cautelar ao Plenário, apresentei declaração de voto defendendo que a Corte de Contas não seria o foro adequado para a discussão de questões envolvendo o direito subjetivo de empresas privadas perante o poder público federal. 
22.	A cautelar acabou sendo revogada. Na oportunidade, foram endereçadas diligências à Secretaria de Portos da Presidência da República (SEP/PR) e à Agência Nacional de Transportes Aquaviários para que se manifestassem sobre as seguintes questões: i) se reconheciam a obrigatoriedade de se promover o reequilíbrio econômico-financeiro do Contrato Pres/03/1999 em função dos danos causados pelo evento climático; e ii) se, em decorrência das ações porventura efetuadas para reequilibrar o citado contrato, haveria alteração no fluxo de caixa do estudo de viabilidade do projeto de arrendamento STS20 e nos documentos da licitação. 
23.	A análise do poder concedente e da agência reguladora foi realizada em conjunto pelas respectivas áreas técnicas (Ofícios 1816/2013/SEP/PR e 194/2013-DG/Antaq) . Após consignarem não terem sido provocadas pela interessada quanto a esse pleito, afirmaram que, por força contratual, o arrendatário deveria manter seguro para garantir os bens vinculados à prestação dos serviços contra quaisquer riscos inerentes ao arrendamento. Havia também outra cláusula contratual isentando a contratada, na hipótese de ocorrência de caso fortuito ou força maior, da responsabilidade pelo descumprimento de obrigações, como a movimentação mínima contratual (MMC) . 
24.	Concluíram, então, que: i) não havia necessidade de acréscimo de prazo ao contrato, tampouco a Pérola S/A teria direito à indenização dos investimentos realizados na reconstrução dos armazéns; e ii) em se apurando a existência de pagamentos da arrendatária à Codesp em função da MMC não cumprida, tal adequação deveria ser imposta no âmbito do Contrato Pres/03/99, não havendo, no entendimento das áreas técnicas das duas instituições ouvidas, nenhum impacto para a licitação da área.
25.	A Advocacia-Geral da União (AGU) foi ainda mais enfática no Parecer 196/2013/ASSJUR-SEP/PR/CGU/AGU. Para esse órgão consultivo, eventuais prejuízos que a arrendatária viesse "a alegar, relativamente à impossibilidade de cumprimento da Movimentação Mínima Contratual, conforme esclareceu a área técnica, deverão ser discutidos em procedimento apropriado, sem necessidade de protelação deste procedimento licitatório em trâmite"  (Destaques acrescidos) .
26.	Inexistindo determinação em sentido contrário por parte do TCU, as audiências e consultas públicas foram concluídas. A Antaq, então, em 11/10/2013, publicou a Resolução 3.094/2013 aprovando as minutas de editais e de contratos, bem como os estudos de viabilidade de diversas áreas, incluindo da que está agora em exame. Ato contínuo, encaminhou tais elementos ao TCU, por força da Instrução Normativa TCU 27/1998, vigente à época.
27.	Submetidos os documentos ao TCU, somado à negativa do reequilíbrio e à iminência do termo contratual, a Pérola S/A ajuizou ação em desfavor da Codesp, em dezembro de 2013, na Justiça Estadual de São Paulo, Comarca de Santos/SP, intentando a declaração de direito ao restabelecimento da avença por 26,5 meses, período em que suas atividades foram paralisadas em decorrência de caso fortuito, além do prazo que vier a ser apurado em perícia, a fim de permitir a amortização do investimento excedente ao fixado contratualmente. 
28.	O Juízo de 1º Grau concedeu a antecipação de tutela no final de 2013 para impedir que a Companhia Docas do Estado de São Paulo tomasse "qualquer providencia para extinção do contrato de arrendamento, antes daquele prazo [26,5 meses], ou seja, antes de 30 de abril de 2016". Com a intervenção da Antaq e da própria União, por meio da Advocacia-Geral da União, houve deslocamento de competência para a Justiça Federal, que manteve a liminar proferida. Essa cautelar só veio a ser cassada em novembro de 2016, quando a 4ª Turma do Tribunal Regional Federal da 3ª Região deu provimento ao agravo de instrumento interposto pela União. Na oportunidade, o Poder Judiciário afirmou que existiam fortes indícios de nulidade na cadeia de contratos administrativos celebrados para a exploração do local e que o prazo requerido para prorrogação já havia sido extrapolado (26,5 meses) .
29.	A análise dos estudos de viabilidade e das minutas de editais e de contratos encaminhadas ao TCU foi realizada em dezembro de 2013 (Acórdão 3661/2013-TCU-Plenário, Rel. Min. Ana Arraes) . Essa decisão condicionou a realização das licitações à adoção de dezenove providências, dentre as quais o estabelecimento de um teto tarifário e a apresentação de estudos consistentes para a definição dos parâmetros de desempenho atribuídos a cada terminal. Faço aqui uma observação: quatro dessas condicionantes foram alteradas, mais tarde, em razão de pedido de reexame interposto pela Secretaria de Portos da Presidência da República (Acórdão 1077/2015-TCU-Plenário, de 6/5/2015, Rel. Min. Aroldo Cedraz) .
30.	Com a liminar judicial vigente, a Agência Nacional de Transportes Aquaviários (Antaq) , por meio da Resolução 3.495, de 27/6/2014, autorizou três medidas para permitir a substituição da arrendatária (por óbvio, quando os efeitos da cautelar fossem extintos) e, ao mesmo tempo, a continuidade da prestação dos serviços públicos portuários, a saber: declaração de extinção do contrato de arrendamento (que evidentemente estava suspensa em razão da decisão judicial) ; determinação para que a Superintendência de Portos da Antaq procedesse à licitação; e autorização para que fossem celebrados contratos de transição com prazo determinado (180 dias) até que a licitação fosse concluída. 
31.	É importante destacar que o impedimento determinado pelo Poder Judiciário foi para que a União não adotasse qualquer providência tendente à extinção do contrato antes de findo o prazo de recomposição, o que não se confunde com atos preparatórios para a licitação. Ou seja, ainda durante a vigência da liminar, era possível a realização de certame competitivo. 
32.	Entretanto, observou-se, na verdade, conduta exatamente em sentido oposto.
33.	Em 29/3/2016, a Perola S/A requereu à Secretaria Especial de Portos (SEP/PR) que a área objeto do Contrato de Arrendamento Pres/03/99 fosse excluída do Programa de Licitações do Porto de Santos, ao menos até que SEP/PR e Agência analisassem um novo pedido de prorrogação contratual, em razão da destruição provocada pelo vendaval ocorrido em 14/1/2009 (argumento já conhecido por todos os players do setor público) e da necessidade de novos investimentos para a melhoria do Terminal de Sal (T8) . 
34.	O Secretário de Políticas Portuárias substituto, sr. Luiz Fernando Garcia da Silva, ora recorrente, decidiu, contrariando todo o entendimento que vinha sendo construído até então, suspender a licitação da área STS20 até que houvesse pronunciamento final e conclusivo por parte da Antaq e da SEP-PR acerca do pedido de reequilíbrio contratual (Ofício 135/2016/SPP/SEP/PR, de 1º/4/2016) . Uma semana depois, por meio do Ofício 143/2016/SPP/SEP/PR, acolheu nota técnica admitindo, em tese, a pertinência dos gastos mencionados e enviou à Antaq para avaliação dos investimentos. 
35.	Especificamente em relação à destruição do armazém causado pelas chuvas e vendavais, ratificou a análise segundo a qual o dever de indenização caberia à seguradora, mas, como esta não pagou o valor integral despendido na recuperação da estrutura, o saldo descoberto deveria ser pago pela União.
36.	Essa mudança repentina de entendimento chamou atenção inclusive do Advogado da União responsável pela defesa dos interesses federais na ação manejada pela Pérola S/A no TRF-3. Após ser apresentada pela arrendatária, no processo judicial, a decisão que suspendeu a licitação, o procurador federal oficiou a Secretaria dos Portos para que fossem fornecidos subsídios jurídicos aptos a analisar a legitimidade do documento apresentado, dada a mudança de entendimento. 
37.	Apenas em novembro de 2016, por meio do Ofício 576/2016/SPP/SEP/PR, o sr. Luiz Fernando Garcia da Silva, atuando não mais como substituto, mas, sim, como titular da Secretaria de Políticas Portuárias, solicitou à Empresa de Planejamento e Logística (EPL) o apoio para dar início aos estudos de atualização de diversos terminais portuários, dentre os quais o STS20. Contudo, a autuação do processo para atualizar as projeções de demanda só ocorreu seis meses depois, em 17/5/2017. O recorrente mencionado deixou o cargo em janeiro de 2017.
38.	A unidade técnica deste Tribunal, em 31/5/2017, dando continuidade ao monitoramento, pediu informações à Secretaria de Portos sobre a situação da licitação dos Armazéns XII e XVII e o T8 (Terminal de Sal) do Porto de Santos/SP. Em resposta (Memorandos 31/2017/CGGC/DOUP/SNP, de 9/6/201, e 49/2017/CGNN/DOUP/SNP, de 19/6/2017) , o poder concedente trouxe as seguintes informações: 
38.1	a Pérola S/A requereu, em 22/5/2017, a adaptação de seu contrato aos termos da Lei 12.815/2013, em especial à possibilidade de prorrogação da outorga prevista no novo marco regulatório dos portos ("Art. 57. Os contratos de arrendamento em vigor firmados sob a Lei nº 8.630, de 25 de fevereiro de 1993, que possuam previsão expressa de prorrogação ainda não realizada, poderão ter sua prorrogação antecipada, a critério do poder concedente.") . Invocou, para tanto, o Decreto 9.048/2017, editado doze dias antes ("Art. 2º Os arrendatários cujos contratos estejam em vigor na data de publicação deste Decreto poderão, no prazo de cento e oitenta dias, manifestar seu interesse na adaptação de seus contratos aos termos da Lei nº 12.815, de 5 de junho de 2013, e de seus regulamentos, por meio de termo aditivo ao contratual.") ;
38.2.	a despeito de a Consultoria Jurídica junto ao Ministério dos Transportes, Portos e Aviação Civil ter se manifestado no sentido de que o Contrato Pres/03/99 foi extinto com a cassação da liminar do TRF-3 em novembro de 2016, a Secretaria de Portos submeteu novamente o pleito à área jurídica para que se manifestasse, de forma conclusiva, se referido instrumento encontrava-se vigente na data de publicação do Decreto 9.048/2017, isto é, 11/05/2017. O novo parecer jurídico não havia sido lavrado até então;
38.3.	em princípio, o Governo Federal teria interesse em outorgar a exploração da área por intermédio de realização de novo arrendamento. Para tanto, o cronograma estipulado pela Empresa de Planejamento e Logística (EPL) previa que a atualização dos estudos seria feita em dezembro de 2017, que o leilão seria publicado em julho de 2018 e realizado em novembro de 2018 e que a assinatura do contrato ocorreria em fevereiro de 2019; e
38.4.	o instrumento de transição autorizado pela Antaq na Resolução 3.495, de 27/6/2014, - ponto comentado no parágrafo 30 deste voto - não havia sido celebrado, isto é, a arrendatária permanecia ocupando as áreas sem lastro contratual.
39.	De posse dessas informações, este Plenário, no Acórdão 1.087/2018 (Rel. Min. Bruno Dantas, sessão de 16/5/2018) , considerou não cumprida a determinação que exigia a licitação da STS20 (item 8.5.6 do Acórdão 392/2002-TCU-Plenário, com a redação atualizada pelo Acórdão 156/2009-TCU-Plenário) . Em acréscimo, foram feitas duas determinações: uma ao Ministério dos Transportes, Portos e Aviação Civil (MTPA) e à Agência Nacional de Transportes Aquaviários para que encaminhasse o cronograma com as datas de início, término e responsáveis pelas etapas restantes necessárias para a licitação da área STS20, com prazo improrrogável para a publicação do edital de licitação até a data prevista no Memorando 49/2017/CGNN/DOUP/SNP, ou seja, até 25/7/2018; outra para que fossem realizadas as audiências dos srs. Luiz Fernando Garcia da Silva e Luiz Otávio Oliveira Campos, respectivamente Secretário de Políticas Portuárias (de fevereiro de 2016 a janeiro de 2017) e Secretário Nacional de Portos (de abril de 2017 a janeiro de 2019) , em razão das seguintes condutas:
39.1.	Sr. Luiz Fernando Garcia Silva: "suspensão dos preparativos para a licitação da área STS20, por meio do Ofício 135/2016/SPP/SEP/PR, de 1º de abril de 2016, em que pese na ocasião, haver determinação expressa do subitem 8.5.6 do Acórdão 392/2002-TCU-Plenário, alterado pelo Acórdão 156/2009-TCU-Plenário, para imediata promoção da licitação e para que não se prorrogasse em nenhuma hipótese o Contrato Pres/03.99, firmado com a SPE Pérola S.A. sem licitação prévia, para arrendamento de área abrangendo os Armazéns XII, XVII, T8 - Terminal de Sal e a área da antiga localização da Balança Rodoviária 23 da Codesp, após expirado o prazo de vigência pactuado mediante o Primeiro Instrumento de Retificação, Ratificação e Aditamento (9/2/2014) , tendo em conta ainda posicionamento da SEP/PR, da Antaq e da Advocacia Geral da União, por meio dos Ofícios 194/2013-DG, de 29/10/2013; 1.816/2013/SEP/PR, de 8/11/2013; e Informações 62/2015/ASJUR-SEP/CGU/AGU, de 19/8/2015, e 53/2016/ASJUR-SEP/CGU/AGU, de 29/4/2016, respectivamente, em prol da denegação do pleito de reequilíbrio econômico-financeiro da SPE Pérola S.A., o que concorreu para o descumprimento de decisão expressa do TCU, em ofensa ao art. 58, inciso IV, da Lei 8.443/1992"; e
39.2.	Sr. Luiz Otávio Oliveira Campos: "não realização da licitação da área STS20 do Porto de Santos, em afronta aos princípios da eficiência (CF art. 37, caput) , da razoável duração do processo (CF art. 5º, LXXVIII) , tendo em vista haver determinação expressa do subitem 8.5.6 do Acórdão 392/2002-TCU-Plenário, alterado pelo Acórdão 156/2009-TCU-Plenário, para promoção imediata da licitação e para a não prorrogação, em nenhuma hipótese, do Contrato Pres/03.99, firmado com a SPE Pérola S.A. sem licitação prévia, para arrendamento de área abrangendo os Armazéns XII, XVII, T8 - Terminal de Sal e a área da antiga localização da Balança Rodoviária 23 da Codesp, após expirado o prazo de vigência pactuado mediante o Primeiro Instrumento de Retificação, Ratificação e Aditamento (9/2/2014) , possibilitando a perpetuação, de fato, da concessionária SPE Pérola S.A sob as mesmas condições contratuais do Contrato Pres/03.99, o que, no seu cerne, se tornou substancialmente o mesmo que a prorrogação não permitida pelo Acórdão supramencionado, configurando desídia administrativa";
40.	Quanto ao contrato de transição, incumbência da Companhia Docas do Estado de São Paulo, verificou-se que o referido instrumento só foi assinado em 18/10/2017, quase um ano depois da cassação da liminar do TRF-3, e, mesmo assim, após diligência realizada pela unidade técnica desta Corte. Essa desídia levou o Tribunal, no Acórdão 1277/2018-TCU-Plenário (Rel. Min. Bruno Dantas) , a aplicar multa de R$ 50.000,00 ao então Diretor-Presidente da Codesp (sr. José Alex Botelho de Oliva) .
41.	A primeira tentativa de licitar o objeto ocorreu por meio do Leilão 6/2018-Antaq, publicado em 25/7/2018. Como não foram recebidas propostas, esse certame foi cancelado. 
42.	Novos ajustes ocorreram nos estudos de viabilidade, desta vez para melhorar a atratividade do negócio. Cito alguns exemplos: o custo médio ponderado do capital (WACC, em inglês) passou a ser de 9,38%, em vez dos 8,03% previstos no certame fracassado; houve aumento do prazo pré-operacional, passando de um para dois anos; foi retirado o preço máximo ("price cap") para fertilizantes; e houve diminuição da receita bruta global e da movimentação mínima exigida de cargas. 
43.	Assim, novo certame foi publicado em 12/4/2019 (Leilão 1/2019 - Antaq) , tendo sido declarada vencedora, em 9/9/2019, a empresa Hidrovias do Brasil - Holding Norte S.A., que superou os concorrentes Consórcio TRH e Aba Infra Estrutura e Logística S.A. O contrato de arrendamento foi celebrado em 29/1/2020, com prazo de exploração de 25 anos. Tais informações foram obtidas no site da Codesp (http://intranet.portodesantos.com.br/lei_acesso/proaps.asp, data de consulta: 18/7/2020) . 
44.	Portanto, observa-se que, desde a cassação da medida liminar do TRF-3 (novembro de 2016) , a Pérola S/A permaneceu ocupando a área STS20, inicialmente sem cobertura contratual e, a partir de outubro de 2017, por meio de contrato de transição (com duração de 180 dias) que foi sendo sucessivamente prorrogado. 
 45.	No acórdão impugnado, considerou-se que os recorrentes não lograram êxito em afastar as condutas que lhe foram imputadas, razão pela qual seriam merecedores de sanção. As multas aplicadas consideraram, como atenuante, a decisão liminar que vigeu até novembro de 2016, sobretudo em relação ao sr. Luiz Fernando Garcia Silva, "uma vez que pode ter dificultado a tomada de decisão mais pertinente à época, assim como causado embaraços e transtornos a uma atuação mais célere".
II - Dos argumentos recursais e sua análise
46.	Insatisfeitos com o Acórdão 2222/2019-TCU-Plenário, mantido pelo Acórdão 2889/2019-TCU-Plenário (embargos de declaração) , os recorrentes interpuseram pedidos de reexame. 
47.	O sr. Luiz Fernando Garcia da Silva, ex-Secretário de Políticas Portuárias, afirma que: a) não é responsável pelas sucessivas prorrogações do contrato de arrendamento; b) havia causa justificada para a suspensão da licitação; c) adotou providências para priorizar os estudos na área STS20; d) deixou a secretaria em janeiro de 2017, meses antes do contrato de transição ter sido efetivado, em 18/10/2017; e) o resultado do processo de reequilíbrio econômico-financeiro contratual poderia influenciar no edital do certame; f) havia a necessidade de atualizar os estudos de viabilidade técnica, econômica, ambiental e operacional, essenciais para a eficiência da licitação; g) estava vigente a liminar proferida pela 1ª Vara Federal de Santos/SP, que impossibilitava a extinção do Contrato Pres/03/99; h) o contexto da época contemplava a reestruturação do Ministério e o impeachment da Presidente da República; i) exerceu suas funções durante curto período de tempo; j) a suspensão determinada no Ofício 135/2016 não gerou impactos diretos e determinantes na fase interna da licitação do terminal STS20; e k) adotou providências em prol da Administração Pública, agiu de boa-fé e não causou prejuízos.
48.	O sr. Luiz Otávio Oliveira Campos, Secretário Nacional de Portos, requereu a exclusão de sua responsabilidade ou, alternativamente, a anulação da decisão. Alega, em síntese, que: a) foi condenado por conduta não mencionada no ofício de audiência, pois nunca foi acusado de ter determinado a suspensão do certame ou de ter concedido reequilíbrio econômico-financeiro do contrato de arrendamento; b) ao recorrente somente pode ser imputada responsabilidade em relação às condutas mencionadas no ofício de audiência; c) em razão dos subitens anteriores, toda sua defesa foi sustentada na ocorrência de fatos que limitaram a sua conduta, tais como: mudanças nos cenários econômico e político, necessidade de atualização dos estudos, existência de medida liminar, necessidade de aprovação dos estudos pelo TCU, nova legislação e inclusão de novas áreas a serem licitadas; d) não foi caracterizada a ciência do recorrente acerca da decisão do TCU, que determinava a realização imediata da licitação; e) exerceu o cargo de Secretário Nacional de Portos por menos de dois anos; f) durante sua gestão, a partir do final do ano de 2017, a licitação se materializou; g) apenas poderia ser responsabilizado se fossem cabalmente comprovados o locupletamento, o dolo e a má-fé; e h) a atuação do recorrente foi eminentemente política e ele não pode ser responsabilizado por condutas de seus subordinados. 
49.	A Secretaria de Recursos analisou esses argumentos e propôs, de forma uníssona, negar provimento aos apelos. 
50.	Manifesto-me de acordo com os pareceres precedentes, cujos fundamentos incorporo como razões de decidir, sem prejuízo das considerações a seguir. Destaco inicialmente que os períodos em que os recorrentes ocuparam os cargos são distintos, pois enquanto o sr. Luiz Fernando Garcia da Silva desempenhou a função de Secretário de Políticas Portuárias de fevereiro de 2016 a janeiro de 2017, o sr. Luiz Otávio Oliveira Campos foi Secretário Nacional de Portos de abril de 2017 a janeiro de 2019. Portanto, não houve intercessão laboral. 
51.	Também gostaria de realçar que, diferentemente do Secretário de Políticas Portuárias, que praticou um ato específico suspendendo os preparativos para a licitação da área STS20 (Ofício 135/2016/SPP/SEP/PR) , a conduta imputada ao Secretário Nacional de Portos é omissiva. Isso porque, após a cassação da liminar (novembro de 2016) , era de se esperar do responsável, em razão do cargo que ocupava, a adoção de providências imediatas com vistas à conclusão da atualização dos estudos de viabilidade, à licitação do terminal STS20 e ao cumprimento da decisão do TCU prolatada em 2009.
52.	Passo agora a examinar as razões recursais apresentadas pelo sr. Luiz Fernando Garcia da Silva. 
53.	O recorrente afirma existirem causas de justificação para a paralisação das providências preliminares do certame, que seriam o pedido de reequilíbrio econômico-financeiro contratual formulado pela Pérola S/A, a necessidade de atualização dos estudos de viabilidade, a liminar proferida pelo Poder Judiciário e o conturbado cenário político (impeachment da Presidente da República) e institucional (reestruturação ministerial) vivenciado no ano de 2016. 
54.	Destaco que, desses quatro supostos motivos, apenas o primeiro foi invocado no ofício elaborado pelo recorrente, qual seja, a necessidade de aguardar a análise conclusiva da Antaq e da SEP/PR acerca do pleito de reequilíbrio. Em consonância com a teoria dos motivos determinantes, a validade do ato praticado pelo agente público se vincula aos motivos indicados como seu fundamento, de tal modo que, se inexistentes ou indevidos, implicam a responsabilização de quem deu causa.  
55.	Dito isso, passo a examinar essa justificativa.  
56.	Chama atenção que a paralisação do certame determinada pelo recorrente ocorreu pouco mais de um mês depois de se tornar o substituto do Secretário de Políticas Portuárias. Havia, naquela época, uma determinação do TCU impedindo a prorrogação do contrato da Pérola S/A e manifestações das áreas técnicas da Antaq e da SEP-PR, bem como parecer jurídico da Advocacia-Geral da União, contrários ao pleito da arrendatária - ponto que foi melhor detalhado na primeira seção deste voto. Mesmo assim, suspendeu as tratativas do certame, uma semana depois considerou admissível a justificativa da empresa e, amparado em argumentos manifestamente superficiais, solicitou à Antaq a avaliação dos investimentos apontados. 
57.	A suspensão decorreu de um requerimento formulado pela empresa Pérola S/A, em 29/3/2016, para que a área objeto do Contrato Pres/03/99 fosse excluída do Programa de Licitações do Porto de Santos, ao menos até que SEP/PR e Agência analisassem um novo pedido de prorrogação contratual, em razão da destruição provocada pelo vendaval ocorrido em 14/1/2009 e da necessidade de novos investimentos para a melhoria do Terminal de Sal (T8) . 
58.	De novo, apenas a justificativa em relação aos investimentos para melhoria do Terminal do Sal - análise que mereceria um cuidado redobrado, sobretudo porque, na data do requerimento (março de 2016) , a permanência da Pérola S/A na área STS20 era precária, garantida apenas por uma liminar judicial, o contrato já havia expirado seu prazo natural e o período de recomposição determinado pelo Juízo estava prestes a vencer no mês seguinte (abril de 2016) . Ou seja, havia fundadas suspeitas de que tais gastos seriam, na verdade, mero pretexto para mais uma extensão contratual.
59.	O outro motivo invocado pela arrendatária consistia mera repetição de pleito já examinado (e refutado) pelas áreas técnicas da SEP/PR e da Antaq, bem como pela consultoria jurídica da AGU, e, o que é pior, foi o fundamento central utilizado pelo Poder Judiciário para a extensão contratual a partir de 9/2/2014, de modo que a prorrogação, ainda que fosse devida em tese, já havia sido concedida e usufruída. 
60.	A suspensão dos preparativos para a licitação da área STS20 não foi precedida de avaliação jurídica, o que aumenta o grau de reprovabilidade de sua conduta. Especificamente em relação à destruição do armazém causado pelos eventos climáticos, ratificou uma análise superficial segundo a qual o dever de indenização caberia primariamente à seguradora. Contudo, como esta não pagou o valor integral dispendido na recuperação da estrutura, o prejuízo não poderia ser absorvido pela arrendatária. 
61.	Como se percebe, eventual inadimplemento da seguradora não consiste em justificativa minimamente idônea para transferir o ônus das obras ao poder público. O risco, por expressa previsão contratual, era da concessionária, não do poder público. 
62.	Esses fortes indícios de improcedência do pleito de reequilíbrio foram confirmados em 2017 e em 2018 pela Antaq. Ao responder a questionamento do TCU (Ofício 267/2017/DG-Antaq, de 20/7/2017) , a agência reguladora informou que, apesar de não estar concluída a análise do pedido da Pérola S/A de reequilíbrio econômico-financeiro, "os investimentos adicionais realizados em vista da modernização das instalações que operam com fertilizantes e da destruição provocada pelo vendaval ocorrido em 14/1/2009 já geraram remuneração suficiente para a sua amortização até a presente data [data do ofício], não implicando em óbices para que o Poder Concedente realize processo licitatório da área STS20".
63.	No ano seguinte, a Antaq, por meio da Resolução 6.145/2018, ratificada pelo Despacho MTPA 32/2018, aprovou a análise do EVTEA submetida pelo recorrente à agência reguladora. O resultado final apurou um valor presente líquido (VPL) positivo de R$ 3.480.053,41 com data-base em fevereiro de 2014, favorável, portanto, ao poder concedente. Logo, restou comprovada a inexistência de créditos indenizatórios em favor da empresa arrendatária, mas, ao contrário, uma dívida dela para com a União.
64.	De tudo que foi dito, está caracterizada, a meu ver, a existência de erro grosseiro por parte do recorrente, circunstância apta a ensejar a sanção cominada na decisão recorrida. Como visto, os motivos apresentados para a suspensão da licitação eram manifestamente improcedentes e contrariavam as posições externadas pelas áreas técnicas da Antaq e da SEP-PR, bem como por parecer jurídico da AGU. 
65.	As outras causas mencionadas no recurso como justificadoras da paralisação do certame, mesmo que tivessem sido mencionadas no Ofício 135/2016/SPP/SEP/PR, não poderiam ser aceitas. Inicio pela suposta necessidade de atualização do EVTEA. 
66.	A primeira versão do estudo de viabilidade técnica, econômico-financeira e ambiental (EVTEA) da instalação portuária destinada à movimentação e armazenagem de granéis sólidos minerais no Complexo Portuário de Santos, na área denominada STS20, foi elaborada pela Estruturadora Brasileira de Projetos (EBP) , nos termos da Portaria 38-SEP/PR, de 14 de março de 2013. Apesar de a data-base desse estudo ser de julho de 2013, ele só foi aprovado pela Antaq (Resolução 3.094/2013) e encaminhado ao TCU em outubro daquele ano. O TCU deliberou sobre ele nos Acórdão 3661/2013-TCU-Plenário e 1.077/2015-Plenário - ponto sobre o qual já teci comentários neste voto. 
67.	O recorrente afirma que, ao assumir interinamente o cargo no final de fevereiro de 2016, constatou a necessidade de atualização dos estudos de viabilidade. Não pretendo discutir se tal revisão seria conveniente, até porque, naquela época, a defasagem já superava dois anos e quatro meses da aprovação. 	
68.	Contudo, ressalto que, após a ordem para suspender os preparativos para a licitação da área STS20, ocorrida em 1º/4/2016, apenas em novembro de 2016, por meio do Ofício 576/2016/SPP/SEP/PR, o ex-Secretário de Políticas Portuárias solicitou à Empresa de Planejamento e Logística (EPL) o apoio para dar início aos estudos de atualização de diversos terminais portuários, dentre os quais o STS20. Entre a suspensão dos preparativos para a licitação da área mencionada e o contato com a EPL para começar os trabalhos de revisão, decorreram mais de sete meses, o que se mostra excessivo frente à urgência que o caso requeria. Também é desarrazoada a demora da SEP em autuar processo para atualizar as projeções de demanda, que só veio a ocorrer seis meses depois, em 17/5/2017, após a exoneração do recorrente. 
69.	Portanto, ao contrário do que alega, a suspensão por ele determinada gerou impactos diretos e determinantes na fase interna da licitação do terminal STS20.
70.	O recorrente argumenta que realizou reuniões prévias com a EPL, diligenciou a EBP e tentou, sem sucesso, obter junto ao Banco Mundial capital para a contratação de outra empresa especializada. Além de não mostrar qualquer resultado concreto, tenho que as iniciativas tomadas no final de sua gestão se mostraram insuficientes e intempestivas, permitindo que a arrendatária permanecesse por mais tempo ocupando indevidamente os terminais.  
71.	A liminar proferida pelo TRF-3 não tem o alcance pretendido pelo recorrente. Ela limitou-se a impedir que a Companhia Docas do Estado de São Paulo tomasse providências para a extinção do contrato de arrendamento antes de encerrado o prazo de recomposição de 26,5 meses. Dito de outro modo, a decisão não interferiu na continuidade dos atos preparatórios para a licitação. Meses antes do encerramento contratual, a Secretaria de Portos poderia ter publicado leilão para escolher a sucessora da Pérola S/A. 
72.	É preciso lembrar que o contrato encerraria sua vigência em fevereiro de 2014. Sabia-se, de antemão, que a decisão liminar produziria efeitos apenas por um tempo predeterminado de 26,5 meses, isso na melhor das hipóteses, pois, caso viesse a ser revogada em razão do agravo interposto pela União, a produção temporal de efeitos poderia ser ainda menor. 
73.	Admitindo-se o pior dos cenários, era de se esperar que, em 30/4/2016, o Contrato Pres/03/99 teria condições de ser extinto em razão do esgotamento do prazo de recomposição determinado pelo Poder Judiciário. Logo, em vez de suspender os procedimentos, o recorrente, sob esse prisma, deveria ter adotado conduta em sentido oposto, acelerando os trâmites internos para publicação do leilão, pois sabia que, no curto período de tempo, a liminar caducaria. 
74.	Independente disso, como já ressaltado, a existência dessa decisão judicial foi considerada como uma atenuante no acórdão recorrido, "uma vez que pode ter dificultado a tomada de decisão mais pertinente à época, assim como causado embaraços e transtornos a uma atuação mais célere".
75.	O conturbado cenário político (impeachment da Presidente da República) e institucional (reestruturação ministerial) vivenciado no ano de 2016 também não são justificativas idôneas para o fim pretendido pelo recorrente, pois não podem significar uma interrupção na continuidade das políticas públicas e no cumprimento das leis e das decisões do TCU. 
76.	A degradação do ambiente favorável aos investimentos privados em processos de concessão não está demonstrada. O recorrente juntou aos autos um comunicado relevante, no âmbito dos Leilões 1, 2, 3 e 4/2016-Antaq, em que a agência reguladora decidiu adiar os certames, mas não está claro se essa postergação, ocorrida em junho de 2016, decorreu de um possível desinteresse do mercado nessa área portuária ou em razão de incertezas econômicas e políticas do momento. Quero dizer que os motivos para a suspensão dos certames não estão claros, não sendo suficientes meras ilações. 
77.	Rejeitadas as teses centrais veiculadas no pedido de reexame interposto pelo sr. Luiz Fernando Garcia da Silva, passo agora ao exame de duas questões pontuais. 
78.	Como já exposto neste voto em diversas oportunidades, o recorrente foi responsabilizado pela suspensão dos preparativos para a licitação da área STS20, por meio do Ofício 135/2016/SPP/SEP/PR. Não lhe foram imputadas as sucessivas prorrogações dos contratos de transição, que começaram a ser firmados após a exoneração do recorrente. Ademais, a celebração desses termos competia à Companhia Docas do Estado de São Paulo, não à Secretaria de Portos da Presidência da República. 
79.	Por último, informo que não é necessária a demonstração, por parte do Tribunal, da existência de má-fé, ação dolosa ou locupletamento do agente para fins de responsabilização perante o TCU. Cito, nesse sentido, os Acórdão 243/2010-TCU-Plenário e 4.485/2020-1ª Câmara.
80.	Com fundamento nessas questões, nego provimento ao recurso apresentado pelo sr. Luiz Fernando Garcia da Silva.
81. 	Passo, agora, ao exame do apelo interposto pelo ex-Secretário Nacional de Portos. 
82.	Ao contrário do que alega, o sr. Luiz Otávio Oliveira Campos foi condenado pela omissão quanto à falta de adoção de providências, imediatamente após sua posse no cargo de Secretário Nacional de Portos, com vistas à licitação da área STS20 do Porto de Santos/SP. 
83.	Considero que a conduta omissiva foi devidamente explicitada no ofício de audiência, estando transcrita no parágrafo 39.2 deste voto. Por outro lado, não foi afirmado, na decisão recorrida, que o ex-Secretário Nacional de Portos teria determinado a suspensão do certame ou concedido reequilíbrio econômico-financeiro do contrato de arrendamento. A imputação sempre se deu pela inação/inércia do recorrente, como pode ser visto na seguinte passagem da decisão a quo:
"40. Dessa forma, entendo que a omissão do ex-Secretário Nacional de Portos foi determinante para a morosidade descabida demonstrada ao longo dos parágrafos anteriores, ensejando a permanência da concessionária SPE Pérola S.A no terminal STS20, em afronta à determinação deste Tribunal."
84.	Passo a detalhar os fatos que caracterizam, a meu ver, a omissão do recorrente. 
85.	O sr. Luiz Otávio Oliveira Campos foi nomeado Secretário Nacional de Portos em 11/4/2017. Naquele momento, fazia cinco meses que a SEP/PR, por meio do Ofício 576/2016/SPP/SEP/PR, de autoria do ex-Secretário de Políticas Portuárias, também recorrente, havia solicitado à EPL para que procedesse à atualização dos estudos. A previsão para concluir o trabalho seria em dezembro de 2017, conforme Memorando 49/2017/CGNN/DOUP/SNP.
86.	Esse prazo era excessivo, sobretudo diante da urgência do caso e do acompanhamento que era feito pelo Tribunal desde a prolação do Acórdão 156/2009-TCU-Plenário, mas, mesmo assim, não foi respeitado. Observou-se que somente depois do Acórdão 1087/2018-TCU-Plenário, de 16/5/2018, que determinou a audiência dos recorrentes e o envio do cronograma das etapas restantes necessárias para a licitação da área STS20, com prazo improrrogável para a publicação do edital de licitação até 25/7/2018, houve a atualização dos estudos de viabilidade (Nota Técnica Conjunta 23/2018, de 26/6/2018) e a elaboração do ato justificatório do poder concedente (Nota Informativa 25/2018/CGMO-SNP/DOUP/SNP-MTPA, de 28/6/2018) contendo os fundamentos da outorga, as explicações para a falta de preço teto, o cenário competitivo do terminal, a fundamentação da política tarifária e dos valores empregados, dentre muitas outras informações relevantes. 
87.	Ou seja, esses documentos levaram dezenove meses para serem concluídos, sendo que em quinze o recorrente chefiava a Secretaria Nacional de Portos. O término não decorreu de qualquer providência adotada pelo sr. Luiz Otávio Oliveira Campos, mas sim em razão de acórdão desta Corte de Contas. Lembro neste ponto que não há nos autos correspondências da SEP/PR endereçadas à EPL cobrando a entrega dos documentos no prazo acordado ou justificativas para os atrasos ocorridos. 
88.	Não se pode imputar ao recorrente o fracasso do primeiro leilão realizado, mas infere-se que, após a determinação do TCU, a SEP/PR viu-se obrigada a cumprir um cronograma elaborado pelo próprio órgão (previsto no Memorando 49/2017/CGNN/DOUP/SNP) e que naturalmente não seria observado. Afinal, como já mencionado, a atualização do EVTEA foi entregue com atraso, medida que, se não fosse a decisão desta Corte, traria reflexos nas demais etapas. 
89.	A consequência disso foi a utilização de um estudo que, após o certame inicial ser deserto, precisou novamente passar por melhorias para que, enfim, o terminal STS20 se tornasse atrativo ao mercado. Variáveis essenciais do fluxo de caixa foram modificadas, como o custo médio ponderado do capital (WACC, em inglês) , que passou de 8,03% para 9,38%, o prazo pré-operacional, que aumentou de um para dois anos, o preço máximo ("price cap") para fertilizantes foi suprimido, houve diminuição da receita bruta global e da movimentação mínima exigida de cargas, dentre outros fatores importantes.
90.	  O recorrente invoca, como justificativa para o atraso da licitação, uma série de fatos que aconteceram antes de sua posse no cargo de Secretário Nacional de Portos. Passo a mencioná-los. 
91.	As mudanças nos cenários econômico e político de fato ocorreram, mas a elas não pode ser creditada a demora na realização da licitação. Não se pode conceber que a atualização das variáveis econométricas demore dezenove meses e que, mesmo assim, sejam necessários novos ajustes para, enfim, o arrendamento se tornar atrativo para o mercado. 
92.	A alteração na estrutura do Poder Executivo, como a criação do Ministério dos Transportes, Portos e Aviação Civil (Medida Provisória 726/2016) , o surgimento do Programa de Parcerias de Investimentos (Medida Provisória 727/2016) e o processo de impeachment da então Presidente da República foram eventos que ocorreram no período de maio a agosto de 2016, não sendo possível estabelecer um nexo causal entre esses eventos e a demora na realização do arrendamento. 
93.	A liminar judicial foi cassada em novembro de 2016, mas produziu efeitos apenas até 30/4/2016. A posse do recorrente como Secretário Nacional de Portos ocorreu em abril de 2017. Logo, quando assumiu o cargo, não havia embargos judiciais. Mesmo que houvesse, a ordem do Poder Judiciário não limitava a adoção de providências com vistas à realização do arrendamento, como a atualização dos estudos de viabilidade ou a realização de audiências públicas, mas apenas impedia a extinção do contrato, mesmo assim por um prazo determinado (26,5 meses, a contar do encerramento da vigência do contrato, isto é, 9/2/2014) . 
94.	A necessidade de aprovação dos estudos pelo TCU também não pode ser invocada como justificativa para a demora na licitação. A análise desta Corte de Contas foi concluída com a prolação dos Acórdão 3661/2013-TCU-Plenário e 1.077/2015-Plenário, sendo que nesta última decisão o Tribunal esclareceu à Secretaria de Portos da Presidência da República que quaisquer dos terminais portuários previstos no Bloco I da Portaria 38/2013 da SEP/PR (a área STS20 integrava esse bloco) poderiam ser licitados imediatamente de forma isolada ou em sub-blocos, desde que sejam atendidas, em relação à respectiva área portuária, as condicionantes específicas consignadas no Acórdão 3661/2013-TCU-Plenário.
95.	Como se percebe, a última decisão do Tribunal ocorreu dois anos antes da nomeação do recorrente, de modo que o atraso verificado no biênio 2017/2018 não pode ser imputado ao TCU.
96.	Não procede o argumento de que haveria impedimento jurídico à realização da licitação. A nova Lei dos Portos, que alterou substancialmente a forma de exploração dessas instalações no Brasil, foi editada no ano de 2013, sendo que os impactos por ela causados foram considerados pelo TCU nos acórdãos mencionados. Ademais, entre a entrada em vigor dessa norma e a nomeação do recorrente, decorreram cerca de quatro anos, tempo mais que suficiente para a decantação natural das inovações.
97.	O recorrente argumenta genericamente a existência prioritária de novas áreas a serem licitadas e de contratos, vencidos e a vencer, mas não indica quais seriam elas. Ainda que seja verídico o relato, não justifica o atraso na licitação da área STS20, em especial porque, até a determinação de sua audiência e da realização do leilão (Acórdão 1087/2018-TCU-Plenário) , ocupou o cargo por treze meses sem que tomasse qualquer providência efetiva para licitar a área. Nesse período, mesmo sendo exagerado o prazo previsto para a atualização dos estudos de viabilidade (de novembro de 2016 a dezembro de 2017) , esse cronograma não foi cumprido e o recorrente não demonstra ter adotado qualquer providência cobrando a entrega ou as justificativas do atraso. 
98.	Julgo importante destacar que o sr. Luiz Otávio Oliveira Campos tinha ciência inequívoca da existência do processo de monitoramento no TCU. Ou seja, mesmo não sendo destinatário dos Acórdão 392/2002-TCU-Plenário e 156/2009-Plenário, até porque sua nomeação para o cargo ocorreu muitos anos depois, a observância deles era obrigatória em razão da continuidade administrativa. 
99.	Em junho de 2017 (dois meses depois que entrou em exercício no cargo) , o diretor do Departamento de Outorgas Portuárias do então MTPA encaminhou ao recorrente o Memorando 221/2017/DOUP/SNP (peça 125, p. 4, do TC 003/001/2013-4) , no qual informa sobre o acompanhamento feito pela Corte de Contas. Eis um trecho da correspondência:
"Trata-se de solicitação de informações da Secretaria de Fiscalização de Infraestrutura Portuária e Ferroviária - SeinfraPortoFerrovia/TCU a respeito do cumprimento ao subitem 8.5.6 do Acórdão 392/2002-TCU-Plenário (SEI 0419187) , de 30/10/2002, referente a situação da licitação dos Armazéns XII e XVII e o T8 - Terminal de Sal do Porto de Santos, arrendados por meio do Contrato Pres/03.99, firmado originalmente pela Companhia Docas do Estado de São Paulo - Codesp com a empresa Pérola S.A." (Grifos acrescidos) 
100.	Ao contrário do que alega o Secretário Nacional de Portos no pedido de reexame, a licitação não se materializou em dezembro de 2017, isto é, o cronograma não foi cumprido integralmente. Lembro mais uma vez que essa era a data prevista para a atualização dos estudos de viabilidade, mas tal prazo não foi respeitado. Os trabalhos só vieram a ser concluídos seis meses depois (26/6/2018) , conforme Nota Técnica Conjunta 23/2018, de 26/6/2018 emitida pela Empresa de Planejamento e Logística (EPL) .
101.	Portanto, considero reprovável e merecedor de sanção esse atraso, sobretudo porque, logo no início de sua gestão, o recorrente foi cientificado acerca da necessidade de licitar a área e, mesmo assim, não apurou o descumprimento dos cronogramas, nem exigiu sua observância. Infringiu, a meu ver, os princípios da eficiência e da razoável duração do processo. 
102. 	A responsabilização do secretário nacional de portos não decorreu da desídia dos gestores que o antecederam, mas dele próprio, pois, por vias reflexas, permitiu que a antiga arrendatária, cujo contrato já havia se encerrado, continuasse a ocupar a área STS20 sem lastro contratual ou, quando muito, amparada em instrumentos de transição. Esses termos temporários, que deveriam ter curto prazo de duração (180 dias) , acabaram se estendendo por todo o mandato do recorrente. 
103.	E aqui não se pode cogitar de imunidade sob a justificativa de que as atribuições do cargo que ocupava eram políticas. Cabiam à Secretaria de Portos, na época chefiada pelo recorrente, atribuições técnicas e executivas, longe de se limitarem a atividades de mero planejamento. Cito três incumbências previstas no art. 22 do Decreto 9.000/2017, norma que aprovou a estrutura regimental do então Ministério dos Transportes, Portos e Aviação Civil: i) elaborar e propor ao Ministro de Estado a aprovação dos planos de outorgas para exploração da infraestrutura e de prestação de serviços do setor de portos e instalações portuárias marítimos; ii) assistir tecnicamente o Ministro de Estado nas matérias pertinentes ao Programa de Parcerias de Investimentos; e iii) monitorar as parcerias com a iniciativa privada relativas ao setor portuário. 
104.	Tal como fiz em relação ao ex-Secretário de Políticas Portuárias, informo que não é necessária a demonstração, por parte do Tribunal, da existência de má-fé, ação dolosa ou locupletamento do agente para fins de responsabilização perante o TCU. Cito, nesse sentido, os Acórdão 243/2010-TCU-Plenário e 4.485/2020-1ª Câmara. 
105.	Em memorial, o ex-Secretário Nacional de Portos afirma que cumpriu integralmente o cronograma pré-definido nas gestões anteriores, que não foi omisso no dever de licitar e que o trabalho da EPL de atualização era necessário. Entendo que todas essas questões foram rebatidas no voto, cabendo repisar, em resposta, que: 
105.1.	constatou-se descumprimento do cronograma. A atualização do EVTEA não foi concluída em dezembro de 2017, a data-base dos dados econômicos era de abril de 2018, o término dos estudos ocorreu em junho de 2018, o contrato de transição foi firmado com atraso pela Codesp (o Tribunal chegou inclusive a sancionar o presidente da Companhia) e o contrato do novo arrendamento não foi assinado em fevereiro de 2019, mas em janeiro de 2020;
105.2.	o primeiro leilão (6/2018) só veio a ser publicado após determinação do Tribunal. Até a realização de sua audiência, determinada pelo Acórdão 1087/2018-TCU-Plenário, o recorrente permanecia omisso no dever de licitar;
105.3.	não se discute a necessidade de atualização dos estudos de viabilidade pela EPL, mas, sim, a demora na sua conclusão e a ausência de providências, por parte do recorrente, em cobrar a entrega no prazo ou as justificativas do atraso. 
106.	Em resumo, eis os principais fatos que, a meu ver, mostram a omissão do ex-Secretário Nacional de Portos:
	Evento
	Data

	Solicitação à EPL para atualização do EVTEA do terminal STS20 (evento anterior à nomeação do recorrente) 
	4/11/2016

	Nomeação do recorrente para o cargo de Secretário Nacional de Portos
	11/4/2017

	Ciência do monitoramento do TCU e da meta para atualização dos estudos em dezembro de 2017 
	20/6/2017

	Decisão do TCU determinando a audiência do recorrente e a licitação da área
	16/5/2018

	Notificação da audiência (aviso de recebimento) 
	21/6/2018

	Atualização dos estudos de viabilidade
	26/6/2018

	Elaboração do ato justificatório
	28/6/2018

	Encaminhamento dos documentos à Antaq
	28/6/2018

	Publicação do edital do Leilão 6/2018 pela Antaq
	25/7/2018

107.	Em vista das considerações lançadas, nego provimento ao pedido de reexame interposto pelo sr. Luiz Otávio Oliveira Campos. 
	Ante o exposto, voto por que seja adotada a deliberação que ora submeto ao Colegiado.
	TCU, Sala das Sessões Ministro Luciano Brandão Alves de Souza, em 12 de agosto de 2020.
BENJAMIN ZYMLER 
Relator